行　政　法　院　判　決　　　　　　　　　　　　　八十七年度判字第二五七○號
　　再 審原 告　甲○○○
　　訴訟代理人　乙 ○ ○
　　再 審被 告　臺中縣政府
右當事人間因指定建築線事件，再審原告對本院中華民國八十七年六月二十六日八十
七年度判字第一二六○號判決提起再審之訴，本院判決如左︰
　　主  文
再審之訴駁回。
　　事  實
緣再審原告於民國八十五年七月十九日向再審被告申請指定台中縣豐原市○○段二一
六、二五七、二七三、二七四地號土地之建築線，再審被告以上開四筆土地未臨接都
市○○道路及臺灣省建築管理規則所定之現有巷道，乃以八十五年八月十九日工都字
第一八三九○六號函不予指定建築線。再審原告不服，提起訴願、再訴願，遞遭決定
駁回，提起行政訴訟，復經本院八十七年度判字第一二六○號判決（下稱原判決）予
以駁回在案。茲再審原告以原判決具有行政訴訟法第二十八條第一款之事由提起再審
之訴，爰摘兩造訴辯意旨如次：
再審原告起訴意旨略謂︰一、按台灣省建築管理規則第四條第一項第一款規定，現有
巷道包括：(一)供公眾通行，具有公用地役關係之巷道，前項第一款所稱供公眾通行之
巷道，應由縣市主管機關，就其度、使用性質、使用期間、通行情形、公益上需要
認定之。面臨現有巷道之基地，其建築線之指定，應依左列規定辦理：一巷道為單向
出口長度在四十公尺以下，雙向出口在八十公尺以下，度不足四公尺者，以該巷道
中心線為準，兩旁均等退讓，以合計達到四公尺度之邊界線作為建築線，巷道長度
超過上開規定者，兩旁亦應均等退讓，以合計達到六公尺度之邊界線依為建築線。
亦謂具有公用地役關係之取得時效，應依民法第八百五十一條及八百五十二條規定，
足見主管機關所採認定標準一致。二、再審法院資有誤會如下：本巷道旁豐原市○○
段二一八地號及同段一九七、二二二、二二三地號等土地雖由第三人林慶烈及唐陳素
珠於六十七年六月及十一月取得建都營字第一七七九號及第三六○六號建造執照，但
係以都市○○○○○道路指定建築線，再審原告並沒有提過此主張，依據上開建造執
照主張系爭基地亦可指定建築線，顯有誤會。而是本巷道系爭重點在於再審原告於前
程序訴訟期間一直強調主張提過本巷道無尾巷，至終點為大湳里福德祠之大門出入口
，為本里里民必經本巷道通行，於民國五十三年再審原告與兄嫂張琴所樂捐福德祠土
地興建及提供本巷道做為里民公眾祭拜通行至今，很明顯有二十年以上之證明。又本
巷旁二戶於民國六十七年領執照建築至今已二十年了，而在本巷旁此二戶留側門供公
眾進出，此巷也該有二十年之供公眾通行之基本證明。有關於巷旁二戶以都市○○○
○○道路指定建築線，其實與本巷道認定無關，主要是本巷道之歷史存在，而再審被
告就依私設道路為理由做為結束、斷語，實在有違誤。最大問題是依建築技術規則第
二條第三款（基地內私設通路之長度大於二十公尺）之規定，認本巷通行之度不得
少於五公尺，本巷前段為三‧六公尺、長度已超過二十公尺以上，請問本巷前段三
‧六公尺也不符合私設道路建築條件，為何要再審原告附帶私設道路之張琴使用同意
書才可申請呢﹖而民國七十年當時再審被告已違法錯誤核發張琴一戶七十建都使字第
六五七號建築執照之私設道路建築，使本案申請建築線重大互相矛盾，說明白點，假
如再審原告不能申請建築而駁回的話，那張琴一戶必為違章建築必拆除，法律才算公
平。那如本巷道是現有巷道也好，或是私設道路也好，總算要給再審原告有一個公平
交代，才算維護人民權益。三、再審被告雖然稱本巷房二戶是以都市○○○○○道路
指定建築線沒錯，但為何在該建物側面三‧六公尺巷道有留設門窗側門進出乙節，卻
已證實本巷道是供公眾通行之性質。又稱四十九年間即住於福德祠旁﹖是以再審原告
舊戶籍謄本住址年數是否二十年以上，與台中縣政府七十二年核發之寺廟登記證以前
記載舊住址來對照，而是住址是否居住隔壁證明，而誤會不是七十二年記載不符之說
。又稱五十三年間捐地興建福德祠，以上再審原告之證據理由與補充強調理由於前訴
訟期間都有強調提過主張，又附上證據照片，為何法院未提起，使得再審原告嚴重受
委屈及很多冤枉，難道再審原告及張琴（與再審原告兄嫂關係）二人於民國五十三年
所捐獻大湳里福德祠土地興建廟宇及熱心公益提供本巷道二十年以上做為里民公眾祭
拜通行，真是善人難當，喪失行善意義嗎﹖這樣法律是公平嗎﹖或是做善事反而是罪
過。再退一步而言，本巷道供公眾祭拜通行也有二十年之時效，而且再審原告是以做
善事，應該好心有好報才對，敬請撤銷原處分，由再審被告另為適法之處分，以昭折
服。再審代理人可說已看過行政法院裁判書彙編已有五年之久，也可說本件巷道是最
好判決撤銷，原因是本巷道無尾巷至終點為大湳里福德祠大門口之出入口，這很明顯
是供公眾通行之性質及二十年以上，可判斷廟宇歷史（再審原告樂捐廟宇土地石牌照
片可證明）及本巷旁二戶必須經過本巷通行之側門是六十七年興建至今，請問是否達
二十年以上﹖這是最直接判斷，更坦白的說法。敬請鈞院詳予審核，判決將原判決廢
棄，並將原決定及原處分均予撤銷等語。
再審被告答辯意旨略謂︰一、本案再審原告訴訟之標的，為坐落豐原市○○段二一六
、二五七、二七三及二七四地號等四筆土地，上開四筆土地經查未臨接計畫道路及台
灣省建築管理規則規定之現有巷道，依建築法第四十二條及台灣省建築管理規則第二
條規定，不予指定建築線，係再審被告工務局審慎查明研議，並現場勘查及調佐證
所為之處分，依法並無不當。二、現有巷道之認定，依台灣省建築管理規則第四條規
定：「現有巷道包括：(一)供公眾通行，具有公用地役關係之巷道。(二)私設通路經土地
所有權人出具供公眾通行同意書或捐獻土地為道路使用，經依法完成土地移轉登記手
續者。(三)本法（建築法）七十三年十一月七日修正公布前，曾經指定建築線之現有巷
道，經縣市主管機關認定無礙公共安全、公共衛生、公共交通及市容觀瞻者」。同條
第二項規定「前項第一款所稱供公眾通行之巷道，應由縣市主管機關就其度、使用
性質、使用期間、通行情形及公益上之需要認定之」。三、本案坐落豐原市○○段二
二八地號（重測前為大湳段五四一－九八及五四三－一三四地號），依再審被告六十
七年六月二十二日六七建都字第七六一二三號函核發（六七）建都營字第一七七九號
建造執照，及同地段一九七、二二二、二二三地號（重測前為大湳段五四一－九六、
五四一－九七、五四三－一二○、五四三－一二一及五四三－一四七地號），依再審
被告六十七年十一月二十二日六七建都字第一五七七九四號函核發（六七）建都營字
第三六○六號建造執照，其側面（即再審原告標的位置）均無指定現有巷道，故此兩
幢建築物依法均免依台灣省建築管理規則第五條第一項規定：「兩旁均等退讓合計達
六公尺度之邊界線作為建築線之退讓建築」暨同規則第三十五條規定之道路交叉口
退讓截角。另再審原告所稱此兩幢建築物側面留設有窗戶及側門進出乙節，按再審被
告核發上開兩幢建造執照之核准圖面，再審原告訴訟標的巷道處，均無核准其留設門
窗（如附平面圖及側面圖）。至於現有之門窗應屬請領使用執照後私自開設。四、
有關再審原告所稱：再審被告核發七十建都使字第六五七號使用執照，即以系爭道路
指定建築線，何以本案卻以未臨接現有巷道不予指定建築線乙節。經調查對，並非
如再審原告所稱以現有巷道之要件核發建造執照。查再審被告核發七十建都使字第六
五七號建造執照，其建築基地為大湳段五四三地號，次查內所附坐落豐原市○○段
五四三－六○、五四三－一三五、五四一－三等筆地號（重測前地號）土地使用權
同意書，經查對地籍位置圖標示為現有出入道路（即私設巷道），而非指定建築線之
「現有巷道」（按現有巷道指定建築線免附土地使用同意書）。且一樓平面圖亦標示
為現有出入道路（私設道路），而非「現有巷道」。綜上，本案申請建造執照時，均
非以現有巷道予以指定，而係以「私設道路」為請領建造執照之要件。五、再審原告
所稱訴訟標的巷道於四十九年間即有泥土路，再審原告民國四十九年居住於福德祠隔
壁，又稱五十三年間於再審原告所有地上興建福德祠，台灣省建築管理規則未實施前
無需請領建築執照乙節。經查再審原告代理人乙○○於內政部訴願審理期間，未正式
掛號補送至再審被告工務局之戶籍資料影本所載，再審原告係於民國五十八年六月二
日遷入。及大湳里福德祠寺廟登記證影本所載為民國七十二年（月、日影印不清）中
縣寺廟登字第○七六號，顯與再審原告所稱不符，足資佐證本訴訟標的內當時並無住
戶（或門牌編訂）通訂。次查「建築法」係民國二十七年十二月二十六日國民政府公
布，民國二十八年六月八日國民政府公布「都市計畫法」，中華民國三十四年二月二
十六日內政部訂定公布「建築技術規則」等作為建築管理之法規，再審原告所稱於五
十三年間興建大湳里福德祠，自應依法請領建築執照，而該福德祠未依法請領建築執
照，難謂該訴訟標的巷道已具公用地役權，況四十九年間為泥土路係農耕使用之農路
，且再審原告亦無法舉證證明該農路度是否已達二公尺以上。至再審原告所稱巷道
度為三‧六公尺，係指訴訟標的巷道目前之度，並不能據以認定為四十九年間泥
土路之度。六、據上所陳，本案再審原告仍執陳詞提起本訴，難謂有理由，請判決
駁回其再審之訴等語。
　　理  由
按行政訴訟法第二十八條第一款之適用法規顯有錯誤者，係指原判決所適用之法規與
該案應適用之現行法規相違背，或與解釋判例有所牴觸者而言，至於法律上見解之歧
異，再審原告對之縱有爭執，要難謂為適用法規錯誤，而據為再審之理由。次按「本
規則所稱現有巷道包括左列情形：一、供公眾通行，具有公用地役關係之巷道。．．
．前項第一款所稱供公眾通行之巷道應由縣市主管機關就其寬度、使用性質、使用期
間、通行情形及公益上需要認定之。」「面臨現有巷道之基地，其建築線之指定，應
依左列規定辦理：一、巷道為單向出口長度在四十公尺以下，雙向出口在八十公尺以
下，寬度不足四公尺者，以該巷道中心線為準，兩旁均等退讓，以合計達到四公尺寬
度之邊界線作為建築線；巷道長度超過上開規定者，兩旁亦應均等退讓，以合計達到
六公尺寬度之邊界線作為建築線。但面臨工業區○○○巷道之基地，應以合計達八公
尺寬度之邊界線作為建築線。．．．第一項第一款所稱單向出口係指巷道僅一端接通
計畫道路者。」為臺灣省建築管理規則第四條第一項第一款、第二項及第五條第一項
第一款、第三項所明定。本件再審原告因指定建築線事件，提起行政訴訟，經本院原
判決予以駁回在案。經核原判決之理由係謂：「本件原告（即再審原告，以下同）就
台中縣豐原市○○段二一六、二五七、二七三、二七四地號等四筆土地，向被告（即
再審被告，以下同）申請指定建築線，被告審查後以該四筆系爭土地未臨接計畫道路
及台灣省建築管理規則規定之現有巷道，以八十五年八月十九日八五工都字第一八三
九○六號函為不予指定建築之處分，原告不服，循序提起行政訴訟，訴稱：原告申
請指定建築線之四筆建築基地係面臨豐原市○○街十八巷，該巷道為大湳里福德正神
主要之大門出入口，供不特定多數人通行，由其中張琴一戶之戶籍門牌資料以觀，此
巷道已通行二十年以上，則該巷道是原告私有土地供公眾通行，具有公用地役之性質
。又該巷道路面寬度為三．六公尺，而其長度亦符合指定由巷路退縮合計達到六公尺
寬度之（建築線）要件，符合既成巷路之規定，在二十餘年前，即已成為農路供公眾
通行，自應認為已因時效完成，而有公用地役關係之存在，被告及一再訴願決定機關
均未詳查，遞為不予指定之處分及決定，均有違誤云云。經查原告申請指定建築之
四筆土地固臨一單向出口之巷道，長約五八．七公尺、寬三．六公尺，並不符合現有
巷道寬六公尺之要件，雖然鄰地所有人張琴於七十年間申請在大湳段五四三地號土地
上興建房屋時曾經被告核發七十建營字第六五七號建造執照，但當時係以『私設道路
』而非以現有巷道予以指定建築，此有被告八十六年五月十七日八六府工都字第一
○二六三三號函附補充說明書附訴願卷可稽。又豐原市○○段二一八地號及同段一九
七、二二二、二二三地號等土地雖由第三人林慶烈及唐陳素珠於六七年六月及十一月
取得建都營字第一七七九號及第三六○六號建造執照，但係以都市○○○○○道路指
定建築，並非以該建物側面三．六公尺巷道指定建築，是原告依據上開建造執照
主張系爭基地亦可指定建築，顯有誤會。又原告指稱其於四十九年間即住於福德祠
旁，又稱五十三年間伊捐地興建福德祠，前後矛盾。且與台中縣政府七十二年核發之
寺廟登記證記載不符，此外原告又未能提出系爭基地面臨之巷道確係一般不特定公眾
出入之通路已行之有二十餘年之證明，則其主張該巷道具有公用地役關係，確係供公
眾通行云云，自乏依據。按建築基地面臨計畫道路、廣場、市區道路○○路或本規則
規定之現有巷道者，得申請指定建築，如建築基地以私設通路連接建築者，則應
檢附該私設通路之土地權利證明文件，分別為台灣省建築管理規則第二條及第七條第
二項所規定，本件原告建築基地所臨通路並非台灣省建築管理規則所稱：現有巷道，
原告又未檢附私設道路之土地所有權人張琴之同意書，自無法予以指定建築，被告
否准原告之請求，及一再訴願遞予維持之決定俱無違誤。」云云。原判決依據上述理
由判決駁回再審原告在前程序之訴，其所適用之法規與該案應適用之現行法規並不相
違背，亦無牴觸解釋、判例之情形可言。至再審原告於再審狀所指各節，查本案坐落
豐原市○○段二二八地號（重測前為大湳段五四一－九八及五四三－一三四地號），
依再審被告六十七年六月二十二日六七建都字第七六一二三號函核發（六七）建都營
字第一七七九號建造執照，及同地段一九七、二二二、二二三地號（重測前為大湳段
五四一－九六、五四一－九七、五四三－一二○、五四三－一二一及五四三－一四七
地號），依再審被告六十七年十一月二十二日六七建都字第一五七七九四號函核發（
六七）建都營字第三六○六號建造執照，其側面（即再審原告標的位置）均無指定現
有巷道，故此兩幢建築物依法均免依台灣省建築管理規則第五條第一項規定：「兩旁
均等退讓合計達六公尺度之邊界線作為建築線之退讓建築」暨同規則第三十五條規
定之道路交叉口退讓截角。另再審原告所稱此兩幢建築物側面留設有窗戶及側門進出
乙節，按再審被告核發上開兩幢建造執照之核准圖面，再審原告訴訟標的巷道處，均
無核准其留設門窗（如附平面圖及側面圖）。至於現有之門窗應屬請領使用執照後
私自開設。有關再審原告所稱：再審被告核發七十建都使字第六五七號使用執照，即
以系爭道路指定建築線，何以本案卻以未臨接現有巷道不予指定建築線乙節。經再審
被告調查對，並非如再審原告所稱以現有巷道之要件核發建造執照。查再審被告核
發七十建都使字第六五七號建造執照，其建築基地為大湳段五四三地號，次查內所
附坐落豐原市○○段五四三－六○、五四三－一三五、五四一－三等筆地號（重測
前地號）土地使用權同意書，經查對地籍位置圖標示為現有出入道路（即私設巷道）
，而非指定建築線之「現有巷道」（按現有巷道指定建築線免附土地使用同意書）。
且一樓平面圖亦標示為現有出入道路（私設道路），而非「現有巷道」。綜上，本案
申請建造執照時，均非以現有巷道予以指定，而係以「私設道路」為請領建造執照之
要件。再審原告所稱訴訟標的巷道於四十九年間即有泥土路，再審原告民國四十九年
居住於福德祠隔壁，又稱五十三年間於再審原告所有地上興建福德祠，台灣省建築管
理規則未實施前無需請領建築執照乙節。經查再審原告代理人乙○○於內政部訴願審
理期間，未正式掛號補送至再審被告工務局之戶籍資料影本所載，再審原告係於民國
五十八年六月二日遷入。及大湳里福德祠寺廟登記證影本所載為民國七十二年（月、
日影印不清）中縣寺廟登字第○七六號，顯與再審原告所稱不符，足資佐證本訴訟標
的內當時並無住戶（或門牌編訂）通行。次查「建築法」係民國二十七年十二月二十
六日國民政府公布，民國二十八年六月八日國民政府公布「都市計畫法」，中華民國
三十四年二月二十六日內政部訂定公布「建築技術規則」等作為建築管理之法規，再
審原告所稱於五十三年間興建大湳里福德祠，自應依法請領建築執照，而該福德祠未
依法請領建築執照，難謂該訴訟標的巷道已具公用地役權，況四十九年間為泥土路係
農耕使用之農路，且再審原告亦無法舉證證明該農路度是否已達二公尺以上。至再
審原告所稱巷道度為三‧六公尺，係指訴訟標的巷道目前之度，並不能據以認定
為四十九年間泥土路之度。綜上所述，原判決依據調查證據之結果而認定事實，並
據以適用法規，要難指其有何不當。再審原告仍執陳詞提起再審，要難認其有再審理
由，應予駁回。又本件事證已臻明確，再審原告請求行言詞辯論，本院認無必要，併
予明。
據上論結，本件再審之訴為無理由，爰依行政訴訟法第三十三條、民事訴訟法第五百
零二條第二項判決如主文。
中    華    民    國     八十七      年     十二     月       十        日
                    行 政 法 院 第 二 庭
                                審 判 長 評  事      陳  石  獅
                                         評  事      徐  樹  海
                                         評  事      彭  鳳  至
                                         評  事      黃  合  文
                                         評  事      林  茂  權
右  正  本  證  明  與  原  本  無  異
                                         法院書記官  王  福  瀛
中    華    民    國     八十七      年     十二     月      十四       日
